【裁判字號】    95,上易,391
【裁判日期】    950929
【裁判案由】    偽造文書
【裁判全文】
臺灣高等法院臺南分院刑事判決         95年度上易字第391號
上  訴  人  臺灣嘉義地方法院檢察署檢察官
被      告  甲○
                    1號9樓之4
上列上訴人因被告偽造文書案件，不服臺灣嘉義地方法院95年度
簡上字第54號中華民國95年6月26日第一審判決（聲請簡易判決
處刑案號：臺灣嘉義地方法院檢察署94年度偵字第4366號），提
起上訴，本院判決如下：
    主  文
上訴駁回。
    理  由
一、本件公訴意旨略以：被告甲○明知陳宜春係大陸地區男子，
    未經許可不得入境臺灣地區，且明知彼此間並無結婚之真意
    ，竟基於行使使公務員登載不實文書之概括犯意，經由不詳
    姓名年籍之大陸地區、臺灣地區男子安排，與陳宜春於民國
    90年12月31日在大陸地區福建省福州市辦理假結婚手續，繼
    而於取得該市公證處核發之公證書，及財團法人海峽交流基
    金會（下簡稱海基會）依上揭公證書出具之證明後，旋即返
    回臺灣地區，於91年1月17日持前揭文書至嘉義市東區戶政
    事務所辦理結婚登記，致使不知情承辦人員將此不實事項登
    載於職務上所掌戶籍謄本等資料，據此核發配偶欄不實登載
    之戶籍謄本，足生損害於該戶政事務所對戶籍資料管理之正
    確性；被告再於同日填具「大陸地區人民進入臺灣地區保證
    書」（下簡稱保證書），並委託不知情之旅行社人員填具「
    大陸地區人民進入臺灣地區旅行證申請書」（下簡稱旅行證
    申請書），並檢具前揭不實內容之戶籍謄本，向內政部警政
    署入出境管理局（下簡稱境管局）申請陳宜春以探親為由入
    境來臺，而行使上開登載不實戶籍謄本公文書，經境管局承
    辦人員為實質審查後，誤認2人為夫妻關係，而發給陳宜春
    中華民國臺灣地區旅行證（下簡稱旅行證），使陳宜春得於
    91 年3月21日入境臺灣地區，足生損害於境管局對於入出境
    管理之正確性。嗣陳宜春於91年9月20日出境返回大陸地區
    ，甲○又於92年1月14日以相同方式向境管局申請陳宜春入
    境，並使陳宜春得於92年3月3日進入臺灣地區，嗣因陳宜春
    在臺灣地區非法打工而遭警查獲。因認被告涉犯刑法第216
    條、第214條之行使使公務員登載不實文書罪嫌。
二、本件公訴人認被告涉犯使大陸地區人民非法進入臺灣地區罪
    嫌及行使使公務員登載不實文書犯行，無非係以：(一)陳宜春
    之證詞；(二)查獲照片；(三)入出境查詢結果、結婚登記申請書
    、結婚公證書、海基會證明、旅行證申請書、保證書、委託
    書、戶籍謄本、戶口查察資料等書證；(四)勤區警員多次為戶
    口查察，均未遇證人陳宜春，有戶卡片副頁可稽；以及(五)依
    常情，證人陳宜春若係真結婚，並無坦承犯行以陷害被告，
    而接受被遣返命運之必要等情，為其主要證據。
三、按犯罪事實應依證據認定之，無證據不得認定犯罪事實；又
    不能證明被告犯罪者，應諭知無罪之判決，刑事訴訟法第15
    4條第2項、第301條第1項分別定有明文。而認定犯罪事實所
    憑之證據，雖不以直接證據為限，間接證據亦包括在內，然
    無論直接或間接證據，其為訴訟上之證明，須於通常一般之
    人均不致有所懷疑，而得確信其為真實之程度者，始得據為
    有罪之認定，倘其證明尚未達到此一程度，而有合理之懷疑
    存在，致使無從形成有罪之確信，根據罪疑唯輕、罪疑為有
    利被告之原則，即不得遽為不利被告之認定，最高法院76年
    臺上字第4986號著有判例可參。次按刑事訴訟法第161條第1
    項規定：檢察官就被告犯罪事實，應負舉證責任，並指出證
    明之方法。因此，檢察官對於起訴之犯罪事實，應負提出證
    據及說服之實質舉證責任。倘其所提出之證據，不足為被告
    有罪之積極證明，或其指出證明之方法，無從說服法院以形
    成被告有罪之心證，基於無罪推定之原則，自應為被告無罪
    判決之諭知，最高法院92年臺上字第128號亦著有判例可參
    。按刑法刑法上之行使偽造（準）私文書罪，重在保護文書
    公共信用之利益，凡行為人提出偽造之（準）私文書，充作
    真正之文書，並對其內容有所主張，足以生損害於公眾或他
    人，即已成立，至其行使之目的能否達到，則在所不問。又
    行使偽造（準）私文書，其行使之時間，與相對人認識文書
    內容之時，亦非必須一致。從而行為人提出偽造之（準）私
    文書，以偽作真，「對文書內容有所主張」之行使行為，自
    不以明示之方法為限，亦不以行為人當面直接就文書內容有
    所主張使相對人認識為必要，祇要將該以偽作真之文書置於
    可得發生文書功能之狀態下，行為人主觀上既已認識相對人
    足以認為其對該文書權利義務等內容有所主張，並有意使其
    發生，或其發生不違背本意，即已屬對該文書內容有所主張
    之行使行為。
四、惟訊據被告則堅詞否認涉有上開之犯行，辯稱：伊之前因身
    型甚胖，苦覓無結婚對象，因友人林當權稱大陸地區男子較
    為老實可靠，遂於90年9月間經林當權介紹與陳宜春認識進
    而電話聯絡2月餘，陳宜春希望與伊結婚，伊乃出於結婚真
    意辦理結婚，再依相關程序申請陳宜春來臺，伊實無「假結
    婚」意思。而陳宜春來臺後，2人亦有同房事實，惟陳宜春
    於第1次來臺未及半年即要求外出工作，經伊拒絕後則常藉
    故外出，甚而於第2次入境後不久即離家不返，伊久尋不獲
    ，始察覺陳宜春來臺打工之意圖，旋即到警局報案請求協尋
    等語。
五、經查：
  (一)按被告以外之人於審判外之言詞或書面陳述，除法律有規定
    者外，不得作為證據，刑事訴訟法第一百五十九條第一項固
    定有明文。惟被告以外之人於審判外之陳述，雖不符同法第
    一百五十九條之一至之四之規定，而經當事人於審判程序同
    意作為證據，法院審酌該言詞陳述或書面陳述作成時之情況
    ，認為適當者，亦得為證據。又當事人、代理人或辯護人於
    法院調查證據時，知有第一百五十九條第一項不得為證據之
    情形，而未於言詞辯論終結前聲明異議者，視為有前項之同
    意，同法第一百五十九條之五亦定有明文。查證人陳宜春於
    警訊之陳述，為審判外之陳述而屬傳聞證據，暨其他相關具
    傳聞性質之證據資料，公訴人、被告於審判程序中對於前述
    證人於警詢中之證述暨其他相關具傳聞性質之證據資料之證
    據能力，均表示沒有爭執（見原審卷第20頁、本院上訴卷第
    38頁），且迄於言詞辯論終結前亦未聲明異議。本院審酌證
    人陳述及證據資料作成時之情況，核無違法取證或其他瑕疵
    ，且為證明本件犯罪事實所必要之重要關係事項，認為以之
    作為證據為適當，上開證人於審判外之陳述及相關證據資料
    ，自得做為證據，且參酌證人陳宜春於94年4月12日上午8時
    30 分經警在臺北市○○○路○段70巷57號前查獲，又於94
    年6月29日經遣送出境等情（見警卷第5頁、偵查卷第21頁）
    ，雖無法於法院審理時到庭接受被告之對質、詰問之機會，
    惟被告既已同意證人陳宜春上述警詢中所為之陳述，證據能
    力無意見，則對於被告行使對質、詰問之防禦權應認並無妨
    礙，且證人陳宜春警詢中之陳述，並為證明犯罪事實存否之
    必要證據，本院因認適當，得為證據，又警詢中之證人，無
    論修正前或修正後之刑事訴訟法，均無應命其具結之規定，
    是其在修正前，僅生警詢供述是否可採之證明力問題，在修
    正後，固應依刑事訴訟第159條之2、第159條之3、第159 條
    之5定其證據能力，至證人警詢中之陳述，其證明力為何，
    苟無違背論理法則或經驗法則，當由法院自由判斷，合先敘
    明。而原審以陳宜春係因被告報警請求協尋，而經警於臺北
    市南港區查獲打工情事乙節，有受理大陸地區人民行方不明
    人口案件登記表（見原審簡易卷第32頁）、查獲照片（見94
    年度偵字第6206號偵查卷第23至25頁）及刑事案件移送報告
    書（見同上偵查卷第1頁）可稽，足堪認定；又被告於陳宜
    春作成警詢筆錄時並未在場，且因陳宜春經查獲後即遭遣返
    大陸地區，致作成前開警詢筆錄後，於偵審中均未以證人身
    分到庭；另該證人警詢時之錄音並未隨同卷證移送偵辦及審
    理，現已不存在乙節，復有原審向臺北市政府警察局南港分
    局查詢之公務電話紀錄表，以及該分局刑事案件移送書可查
    。而認為警詢筆錄書面作成時之狀況即：(1)前揭警詢筆錄係
    因被告報警協尋查獲陳宜春而作成，陳宜春對被告未必全無
    怨懟心態；(2)陳宜春製作警詢筆錄時被告未在場、該證人筆
    錄之錄音復無從取得，而無法依勘驗方式得知證人陳述之任
    意性；兼衡以該證人係認定被告假結婚之主要證據，卻未在
    審理時到庭，被告無從對質詰問證人，對於被告在訴訟上防
    禦不利益之程度等情，認陳宜春在警詢時之證詞，不適宜作
    為本案審理之證據，而不具證據能力，容有誤會。
  (二)另依公訴人所提出之結婚登記申請書、公證書、結婚證明書
    、海基會證明、旅行證申請書、保證書、委託書、戶籍謄本
    等書證，足認被告與陳宜春在大陸地區辦理結婚，並由被告
    申請陳宜春入境來臺之事實，而上開事實亦為被告所不爭執
    ，固均堪信屬真實。然前揭事實乃一般臺灣及大陸地區人民
    結婚、申請大陸配偶入境之必經程序，自不足認定被告主觀
    上係出於「假結婚」之故意。再依公訴人所提出之戶卡片副
    頁及戶口查察資料所載，於勤區警員各次查訪時，係被告與
    陳宜春皆不在住處（見94年度偵字第4366號偵查卷第26頁、
    第36頁），衡情尚與一般假結婚乃僅大陸配偶未居住戶籍地
    址之情節，並不相同，而不足據以推認被告與陳宜春2人未
    有同居事實。
  (三)且本案經原審簡易庭隔離訊問證人即介紹被告與陳宜春認識
    之人林當權、紀雅聲結果，就被告與陳宜春認識之情節，林
    當權結證稱：「（問：為何會介紹甲○認識陳宜春？）是甲
    ○向我說她想要認識結婚的對象」、「是透過雅聲介紹的」
    等語（見原審嘉簡卷第22頁）；核與證人紀雅聲結證稱：「
    （你為何會介紹陳宜春給甲○？）因為林當權有說甲○想要
    認識大陸人，我認識陳宜春，就想說把他們兩人介紹認識，
    後來讓他們兩人交換電話、交換照片，約2、3個月後他們就
    說想要結婚，林當權就帶甲○到大陸」等語（見原審嘉簡卷
    第26頁），悉相符合，被告辯稱伊係為尋找結婚對象而透過
    該2人介紹陳宜春乙情，即非全無可信之處。
  (四)尤以陳宜春於92年3月3日第2次入境臺灣地區，有入出境查
    詢結果1紙可憑。而被告辯稱陳宜春第2次入境後不久即離家
    不返，被告久尋不獲，始於92年7月16日以陳宜春未按地址
    居住及離家出走為由，前往嘉義市警察局第一分局北興派出
    所報案請求協尋乙情，除核與證人紀雅聲證述：「甲○有打
    電話要我幫忙找陳宜春，要他回家」等語（見原審嘉簡卷第
    27 頁）相符外，並有前揭受理大陸地區人民行方不明人口
    案件登記表附卷可查，是被告辯稱陳宜春第2次來臺後不久
    未告知被告即逕自離去乙情，應屬可信。則衡情，倘被告係
    出於使陳宜春非法進入臺灣地區打工之目的，與陳宜春為假
    結婚，則被告為恐陳宜春遭警查獲而供出假結婚乙事，端不
    致於陳宜春逕自離去其住處後，為報警協尋之舉動。是被告
    辯稱其係出於結婚真意辦理結婚及申請配偶入境事宜，殆陳
    宜春逕自離開住處後始知該人來臺打工意圖等語，應屬非虛
    。被告所提出之結婚登記申請書、公證書、結婚證明書、海
    基會證明、旅行證申請書、保證書、委託書、戶籍謄本等書
    證，足認被告與陳宜春在大陸地區辦理結婚，並由被告申請
    陳宜春入境來臺等情，應係基於真實結婚之意思而為上開行
    為。從而被告提出真正之上開文書，並非以偽作真，「對文
    書內容有所主張」之行使，被告所辯，應堪採信。至證人陳
    宜春於第一次警詢中雖證述：「雇主係何人並不知道，是同
    為大陸籍人士木平介紹我至中央研究院這個工作地點工作的
    。」、「我與我老婆共住十餘天，其間並無同床，」、「（
    照你所述，你是假結婚、真工作？）是的。」、「（你老婆
    的現住地址為何？）我不知道、只知約為嘉義市○○路。」
    、「我不知道她的電話，所以不能通知她到場。」（見警卷
    第6頁至第8頁）等語，則證人陳宜春供述確實與被告共住十
    餘天，但自離開被告住所後即不知道被告現住所及如何聯絡
    ，惟查證人陳宜春係在九十一年三月二十一日第一次入境，
    並於九十一年九月二十日出境，又於九十二年三月三日入境
    ，此有入出境查詢結果在卷可稽，則證人陳宜春上開陳述，
    如果無誤，則證人陳宜春如何知悉何時居留期間屆滿而需出
    境，更如何由被告辦理第二次入境，被告辦理第二次入境手
    續何時完成，證人陳宜春如何取得第二次入境之許可證，凡
    此在在顯示證人陳宜春上開證述，實有違一般常情。又證人
    陳宜春第二次警詢時陳述：「我是於向派出所辦理流動戶口
    時，才有見面，來台二年多的時間，只有見過兩次面，期間
    均是自己到外面找房屋居住。」等語（見警卷第12頁、第13
    頁），惟查被告為證人陳宜春向嘉義市警察局第二分局長竹
    派出所申請流動人口登記，時間係在證人陳宜春第一次九十
    一年三月二十一日以後之同年九十一年六月二十六日等情，
    此有流動人口登記聯單在卷可稽（見94年度偵字第4366 號
    偵查卷第28頁），則證人陳宜春第一次警詢所稱僅與被告居
    住十餘天，離開被告住處後均不知被告住所及如何聯絡，何
    以在第二次警詢中卻稱僅見二次面，係在向派出所辦理流動
    戶時才有見面，證人陳宜春前後警詢之陳述應認互有矛盾，
    無法資為證明被告與證人陳宜春係假結婚一事，被告陳宜春
    上開證述，實不足採。
六、綜上各情，證人陳春宜所為上揭不利被告之證詞，既均有前
    開合理之懷疑，難認屬實情，且又查無任何被告與證人陳宜
    春係為「假結婚」相關事證，又證人陳宜春其片面所述被告
    係與其假結婚而犯有上開罪嫌，並無其他補強證據以佐證其
    真實性，自難憑證人陳宜春有瑕疵之供述，作為被告有罪之
    唯一證據。檢察官所舉證據及法院依法定職權調查所得之證
    據，尚未達於通常一般人均不致有所懷疑之程度，被告所辯
    並無上開犯行，尚堪採信，此外復查無其他積極證據足資證
    明被告確有刑法第216條、第214條之行使使公務員登載不實
    文書之犯行，應認為不能證明被告犯罪。本院經核原判決認
    事用法俱無不合，檢察官上訴意旨稱原判決認定事實及適用
    法律違誤，指摘原判決不當，為無理由，應予駁回其上訴。
    至原審簡易判決認被告使陳宜春得以非法進入臺灣地區之事
    實，與本件原聲請簡易判決處刑之行使使公務員登載不實文
    書犯行有牽連犯裁判上一罪之關係，而認被告另犯修正前臺
    灣地區與大陸地區人民關係條例第79條第1項、第15條第1款
    之罪，惟本件被告所涉行使使公務員登載不實文書犯行既經
    諭知無罪，即與原審所認定被告使大陸地區人民非法進入臺
    灣地區犯行，無牽連關係可言，本院自不得併予審究，附此
    敘明。
據上論結，應依刑事訴訟法第368條，判決如主文。
本案經檢察官邱克斌到庭執行職務。
中    華    民    國    95    年    9     月    29    日
                  刑事第二庭    審判長法  官  葉居正
                                      法  官  李文福
                                      法  官  吳森豐
以上正本證明與原本無異。
不得上訴。
                                      書記官  李梅菊
中    華    民    國    95    年    9     月    29    日


司法院資訊處製作；財團法人民間司法改革基金會備份。
